【裁判字號】    98,訴,97
【裁判日期】    980606
【裁判案由】    塗銷所有權移轉登記
【裁判全文】
臺灣嘉義地方法院民事判決                98年度訴字第97號
原      告  甲○○
訴訟代理人  蕭道隆律師
            唐淑民律師
            李國禎律師
被      告  乙○○○
                        號9樓.
訴訟代理人  丙○○
上列當事人間請求塗銷所有權移轉登記事件，本院於民國98年4
月23日言詞辯論終結，判決如下：
    主  文
原告之訴駁回。
訴訟費用新台幣柒萬肆仟捌佰伍拾肆元由原告負擔。
    事實及理由
一、原告起訴主張：
    按原效法律行為之當事人，於行為當時，知其無效或可得而
    知者，應負回復原狀或損害賠償之責任，民法第113條定有
    明文。又契約無效，乃法律上當然且確定的不生效力，其當
    事人於行為當時，知其無效或可得而知者，應負回復原狀或
    損害賠償之責任，最高法院91年度台上字第1412號判決意旨
    可資參照。而附表一所示三筆土地拍賣無效之事實，業經臺
    灣高等法院臺南分院93年度重上更(一)字第12號判決（下稱前
    案判決）確定在案，而本件拍賣無效之原因，係由於被告或
    其許可使用土地之人違法使用土地，因而造成他人無法取得
    農地自耕能力證明書所致，換言之，被告於拍賣當時知其拍
    賣必然無效之事實，揆諸前開規定，被告應負回復原狀之責
    任，為此，爰依民法第113條規定，請求塗銷兩造間就附表
    一所示三筆地之所有權移轉登記以回復原狀，並聲明：兩造
    間就附表一所示土地於民國89年6月5日所為之所有權移轉登
    記應予塗銷；訴訟費用由被告負擔。
二、被告答辯略以：
    原告於87年間為第三人假借其農民名義，標購本院86年度執
    字第2579號執行事件所拍賣附表一、二所示之土地，經原告
    於87年5月15日拍定附表一、二所示土地後，其自耕能力證
    明書於87年8月間經撤銷，竹崎地政事務所亦同時撤銷其所
    有權之登記。嗣於兩造另案確認買賣關係不存在事件訴訟中
    ，原告於89年6月5日復持前揭經撤銷之權利移轉登記證明書
    及自耕能力證明書，以拍賣為原因第2次辦理所有權移轉登
    記，更於91年10月16日將附表一所示土地，以買賣為原因，
    辦理所有權移轉登記給訴外人林啟文，後於95年間再移轉登
    記在原告名下迄今。本件原告違法取得自耕能力證明書，其
    拍賣為無效，並經前案判決確定在案，然拍賣無效之原因，
    係原告違法申請自耕能力證明書，為可歸責於原告之事由，
    被告並無協同辦理塗銷登記之義務等語，並聲明如主文所示
    。
三、本院得心證之理由：
  (一)原告主張於87年5月15日拍定附表一、二所示之土地，然嗣
    後因其自耕能力證明書經撤銷，附表一所示三筆土地之拍賣
    ，經前案判決買賣關係不存在確定在案之事實，業據提出附
    表一所示土地之土地登記謄本、前案判決及確定證明書為證
    ，且為被告所不爭執，並經本院調閱前案判決卷宗、本院86
    年度執字第2579號執行卷宗核閱無訛，堪信為真實。原告復
    主張其自耕能力證明書經撤銷之原因，係被告或得其同意之
    人違法使用土地所致，然為被告所否認，並以前揭情詞置辯
    。是本件應審究者厥為：原告請求被告塗銷89年6月5日所有
    權移轉登記，有無理由？
  (二)經查，附表一、二所示土地原為被告所有，經債權人台南區
    中小企銀聲請本院查封拍賣，由本院以86年度執字第2579號
    強制執行事件公告拍賣，於87年5月15日由原告拍定，本院
    於同年月27日以嘉院松民執毅字第009716號發給不動產權利
    移轉證書，將附表一、二所示五筆土地移轉登記予原告。惟
    原告承買附表一所示三筆土地所提出之嘉義縣水上鄉公所87
    年5月8日嘉水鄉農字第5743號自耕能力證明書，經該鄉公所
    於88年4月14日以嘉水鄉農字第4895號函撤銷，原告就該撤
    銷之行政處分不服，向嘉義縣政府提起訴願，經該縣府駁回
    訴願，原告就該訴願決定不服，向台灣省政府提起再訴願，
    亦經台灣省政府駁回其再訴願，該撤銷自耕能力證明書之行
    政處分已告確定。故嘉義縣竹崎地政事務所於88年4月22 日
    ，以88嘉竹地一字第1647號函，以原告就附表一所示土地之
    自耕能力証明書被撤銷為理由，逕行塗銷附表一所示土地之
    所有權登記。然原告在前案確認買賣關係不存在之一審訴訟
    中，復於89年6月5日再以拍賣原因辦理所有權登記，並於91
    年10月16日以買賣原因，將附表一所示三筆土地所有權移轉
    登記與林啟文，惟林啟文又於95年12月13日將上開土地所有
    權移轉登記與原告之事實，業據上訴人提出附表一所示三筆
    土地之土地登記簿謄本、嘉義縣政府訴願決定書、台灣省政
    府再訴願決定書為証（原審卷第15頁至20頁、第123頁至129
    頁，本院卷第94頁至99頁，本院前審卷第256頁），且為被
    上訴人所不爭執，並經本院依職權調閱原審法院86度執字第
    2579號債務執行卷宗，核閱屬實，上訴人此部分主張，堪信
    為真實。
  (三)然本院參酌前案判決主文第二項為「確認被上訴人（即原告
    甲○○）與上訴人（即被告乙○○○）間就坐落嘉義縣番路
    鄉○路段420號、417之1號、367之1號土地（即附表一所示
    三筆土地）之買賣關係不存在。」，然並未於主文中確認附
    表一所示三筆土地之所有權移轉登記之物權行為係無效或不
    存在，況前案判決中更提及「系爭土地（即附表一所示三筆
    土地）之買賣契約雖因被上訴人（即原告甲○○）買賣條件
    不具備而無效，但原審執行法院依當時形式上有效之自耕能
    力証明書而認定投標有效，並於被上訴人繳納價金後，核發
    系爭土地之不動產移轉証書予被上訴人，此項証書，既未經
    原審執行法院依法註銷...，依民法第759條規定，及最高法
    院56年台上字第1898號判例意旨....，被上訴人仍係系爭土
    地之所有權人，.... 」，益證附表一所示三筆土地所有權
    移轉登記之物權行為，應屬有效。原告復未主張或證明附表
    一所示三筆土地所有權移轉登記至其名下之物權行為，係受
    詐欺、脅迫或與被告基於通謀虛偽意思表示而為，故附表一
    所示三筆土地之買賣關係縱然不存在，然此物權行為既屬有
    效成立，則原告請求被告塗銷所有權移轉登記，即無所據。
  (四)況且，縱使附表一所示三筆土地經判決確認買賣關係不存在
    確定在案，致兩造間得請求對造負回復原狀之義務，然原告
    所得請求回復原狀者，係指買賣價金之部分，至於得以請求
    塗銷土地所有權移轉登記而回復原狀之權利人，係被告而非
    原告，故原告於本件請求塗銷所有權移轉登記，亦非可採。
四、綜上所述，附表一所示三筆土地經原告拍定並移轉登記予原
    告後，雖因自耕能力証明書被撤銷，遭主管機關逕行塗銷附
    表一所示三筆土地之所有權登記，惟原告在前案確認買賣關
    係不存在之一審訴訟中，復於89年6月5日再以拍賣原因辦理
    所有權登記，嗣前案判決雖確認兩造間就附表一所示三筆土
    地之買賣關係不存在，惟理由中認定附表一所示三筆土地所
    有權移轉登記之物權行為仍屬有效，原告復未主張或證明該
    移轉登記之物權行為有何無效之原因，則其請求塗銷附表一
    所示三筆土地之所有權移轉登記，為無理由，應予駁回。
五、按法院為終局判決時，應依職權為訴訟費用之裁判，民事訴
    訟法第87條第1項定有明文。本件第一審裁判費新台幣74,85
    4元，應由敗訴之原告負擔，爰判決如主文第二項所示。
六、據上論結，原告之訴為無理由，依民事訴訟法第78條、第87
    條第1項，判決如主文。
中    華    民    國    98    年    6     月    6     日
                  民二庭法  官  林中如
以上正本係照原本作成。
如對本判決上訴須於判決送達後20日內向本院提出上訴狀（應附
繕本）。
中    華    民    國    98    年    6     月    6     日
                        書記官  黃意雯
附表一：
┌──┬────────────┬────┬──┬──────┐
│編號│      土地坐落          │  面積  │地目│ 拍定金額   │
├──┼────────────┼────┼──┼──────┤
│1   │嘉義縣番路鄉○路段420號 │10473㎡ │旱  │4,660,000元 │
├──┼────────────┼────┼──┼──────┤
│2   │同上段417之1號          │5015㎡  │旱  │1,660,000元 │
├──┼────────────┼────┼──┼──────┤
│3   │同上段367之1號          │3424㎡  │旱  │1,140,000元 │
└──┴────────────┴────┴──┴──────┘
附表二：
┌──┬─────────────┬───┬──┬──────┐
│編號│      土地坐落            │ 面積 │地目│  拍定金額  │
├──┼─────────────┼───┼──┼──────┤
│1   │嘉義縣番路鄉○路段420之2號│1145㎡│建  │3,960,000元 │
├──┼─────────────┼───┼──┼──────┤
│2   │同上段420之3號            │218㎡ │建  │730,000元   │
└──┴─────────────┴───┴──┴──────┘


司法院資訊處製作；財團法人民間司法改革基金會備份。
